ACORDAO-COMPLETO-2369111

ACÓRDÃO 12497/2019 ATA 41/2019 - SEGUNDA CÂMARA

VISTOS, relatados e discutidos estes autos de representação formulada pela Sra. Paloma Aguiar da Silva e pelo Sr. Francisco Deoclécio Sobrinho, vereadores do Município de Granja/CE, acerca de possíveis irregularidades na aprovação do Convênio n. 854994/2017 entre a Fundação Nacional de Saúde - Funasa e o Município de Granja/CE, cujo objeto é a implementação de Sistema de Abastecimento de Água em Áreas Rurais e Comunidades Tradicionais do Município de Granja,
ACORDAM os Ministros do Tribunal de Contas da União, reunidos em Sessão da Segunda Câmara, ante as razões expostas pelo Relator, em:
9.1. não conhecer da representação, por não atender aos requisitos de admissibilidade previstos no art. 237 c/c o art. 235 do Regimento Interno do TCU e no art. 103, § 1º, da Resolução - TCU 259/2014;
9.2. encaminhar cópia destes autos ao Ministério Público do Estado do Ceará;
9.3. com fulcro no art. 250, inciso II, do RI/TCU, determinar à Funasa que informe ao Tribunal, ao final do prazo do Convênio n. 854994/2017, sobre a prestação e alcance da finalidade do referido ajuste;
9.4. dar ciência desta deliberação, bem como do relatório e do voto que a fundamentam, aos representantes e à Prefeitura do Município de Granja/CE; e
9.5. arquivar o presente processo.

Representação acerca de possíveis irregularidades na aprovação do convênio cujo objeto é a implementação de Sistema de Abastecimento de Água em Áreas Rurais e Comunidades Tradicionais do Município.

Segunda Câmara

Prefeitura Municipal de Granja - CE.

3. Representantes: Paloma Aguiar da Silva (CPF XXX.237.723-XX) e Francisco Deoclécio Sobrinho (CPF XXX.112.653-XX), vereadores do Município de Granja/CE.

13.1. Ministros presentes: Augusto Nardes (na Presidência), Aroldo Cedraz e Raimundo Carreiro (Relator).
13.2. Ministro-Substituto convocado: André Luís de Carvalho.

RAIMUNDO CARREIRO

Trata-se de representação formulada pela Sra. Paloma Aguiar da Silva e pelo Sr. Francisco Deoclécio Sobrinho, vereadores do Município de Granja/CE, acerca de possíveis irregularidades na aprovação do Convênio n. 854994/2017 entre a Fundação Nacional de Saúde - Funasa e o Município de Granja/CE, cujo objeto é a implementação de Sistema de Abastecimento de Água em Áreas Rurais e Comunidades Tradicionais do Município de Granja.  Na representação, no essencial, é alegada a existência de fortes indícios de falsificação da Lei Municipal n. 1058/2015, que cria o Conselho Municipal de Saneamento Básico do Município de Granja/CE (peça 1) .
A Secretaria de Fiscalização de Infraestrutura Urbana - SeinfraUrbana lançou a instrução de peça 3, que contou com a anuência do titular daquela unidade técnica (peça 4) , abaixo transcrita, verbis:
	"Instrução Inicial de Representação sem Pedido de Cautelar
	A. Identificação do Processo

	TC Processo 015.962/2019-9
	Representação acerca de possíveis irregularidades na aprovação do Convênio n. 854994/2017 entre a Fundação Nacional de Saúde - Funasa e o Município de Granja/CE, cujo objeto é a implementação de Sistema de Abastecimento de Água em Áreas Rurais e Comunidades Tradicionais do Município de Granja. Suposta falsificação da Lei Municipal n. 1058 que cria o Conselho Municipal de Saneamento Básico do Município de Granja/CE. Conhecimento [leia-se não conhecimento]. Ciência ao representante. Arquivamento.

	Unidade Jurisdicionada
	Uasg

	Prefeitura Municipal de Granja/CE
	---

	Objeto

	Representação de suposta fraude no processo legislativo para criação de Lei Municipal n. 1058, que cria o Conselho Municipal de Saneamento Básico do Município de Granja/CE, sendo esta lei imprescindível para aprovação do convênio entre a Funasa e o referido município.

	Representante
	.

	Paloma Aguiar da Silva e Francisco Deoclécio Sobrinho
	
	Há pedido de Sustentação Oral?
	
	Não.
	
	Número do Contrato
		
	Convênio Funasa n. 00566/2017 (SICONV 8449954/2017) 
	
	Vigência
	Valor 

	29/09/2020 (peça 1, p. 4) 
	R$ 5.006.130,73 (peça 1, p. 2) 

	Fase do Contrato

	Em execução.

	B. Alegações do Representante 

	Os vereadores Paloma Aguiar da Silva e Francisco Deoclécio Sobrinho, do Município de Granja/CE, encaminharam ao TCU, em 17/6/2019, representação em desfavor de Romeu Aldigueri De Arruda Coelho (ex-prefeito de Granja-CE) e Guilherme Gouveia Filho (ex-Vice-prefeito de Granja/CE) , com alegação de fraude no processo legislativo de criação da Lei Municipal n. 1058, de 4 de novembro de 2015, assinada pelo supracitado ex-prefeito. Esta lei trata da criação do Conselho Municipal de Saneamento Básico do Município, sendo uma exigência para aprovação do convênio entre a Funasa e o Município de Granja.
Os representantes alegam fraude na criação da lei no intuito de pleitear recursos federais junto à Funasa (peça 1, p. 3-4) , nos seguintes termos:
não consta no arquivo público da Câmara Municipal nenhuma ata de sessão ordinária ou extraordinária do ano 2015 que tenha tido como pauta a aprovação de projeto de lei com o objetivo de criar o Conselho Municipal de Saneamento Básico do Município de Granja. 
 (...) em 08 de janeiro de 2016, foi protocolado às escuras na Câmara Municipal de Granja o Projeto de Lei n° 02, de 08 de janeiro de 2016, que tinha por objeto a criação do Conselho Municipal de Saneamento Básico do Município de Granja, assinado pelo Prefeito ROMEU ALDIGUERI DE ARRUDA COELHO (...) .
Esse segundo projeto foi aprovado pela Câmara Municipal de Granja, em regime de urgência, e convertido, após sanção do Prefeito Municipal, na Lei Municipal n° 1059/2016, de 15 de janeiro de 2016 (cópia anexa) , assinada pelo Prefeito em exercício GUILHERME GOUVEIA FILHO. Consta no SICONV a referida Lei que, ao que tudo indica, se trata da legitima lei de criação do referido conselho, por ter seguido o rito processual do processo legislativo municipal, somente inserida no sistema em 11/07/2018, conforme se comprova através do relatório anexo.
Por conseguinte, há fortes indícios de falsificação da Lei Municipal n° 1058, de 04 de novembro de 2015, que supostamente cria o Conselho Municipal de Saneamento Básico do Município de Granja (...) 

	C. Exame de Admissibilidade

	Legitimidade do Autor

	O representante possui legitimidade para denunciar ilegalidades ou irregularidades perante o Tribunal?
 (Fundamento: art. 237, III, do Regimento Interno/TCU) 
	Sim

	Redação em Linguagem Compreensível

	A representação está redigida em linguagem clara e objetiva, contém nome legível, qualificação e endereço do representante?
 (Fundamento: art. 235 do Regimento Interno/TCU) 
	Sim

	Indício Concernente à Irregularidade ou Ilegalidade

	A representação encontra-se acompanhada do indício concernente à irregularidade ou ilegalidade apontada pelo autor?
 (Fundamento: art. 235 do Regimento Interno/TCU) 
	Sim

	Competência do TCU

	A representação trata de matéria de competência do TCU?
 (Fundamento: Fundamento: art. 103, § 1º, da Resolução - TCU 259/2014) 
	Não

	Interesse Público

	Os argumentos do autor indicam a possibilidade de existência de interesse público, caso restem comprovadas as supostas irregularidades apontadas na peça inicial.
 (Fundamento: art. 103, § 1º, da Resolução - TCU 259/2014) 
	Sim

	Análise quanto ao interesse público: Confirmadas as alegações do representante, há potencial risco de inexecução ou execução insatisfatória do contrato.

	Conclusão quanto ao Exame de Admissibilidade

	Conclui-se que a representação não contempla tema que integre o leque de competências do TCU, uma vez que a competência para apurar irregularidade sobre criação, aprovação ou legalidade de lei municipal, no caso concreto, é da justiça estadual por meio de seu controle concentrado. Diante da natureza das alegações trazidas aos autos pelos representantes, será proposta remessa da deliberação que vier a ser proferida ao Ministério Público do Estado do Ceará para conhecimento.
Assim, ausentes os requisitos de admissibilidade, a representação não deve ser conhecida.

	D. Exame Sumário

	Em consulta ao portal do Sistema de Convênios - SICONV do governo federal, em 5/8/2019, consta que o Convênio n. 854994/2017 está em execução com vigência de 29/12/2017 a 29/9/2020 e que seu valor global é de R$ 5.006.130,76. 
Considerando que o Convênio Funasa n. 00566/2017 (SICONV 85449954/2017) data de 2017, posterior à edição da última versão da lei que cria o Conselho Municipal de Saneamento Básico e dá outras Providências, e sobre a qual os representantes não fizeram reparo, não se verifica irregularidade quanto a essa questão no presente caso.
Ademais, como não estão contemplados os requisitos de admissibilidade constantes do art. 235 do Regimento Interno do TCU, combinado com o art. 106 da resolução TCU - 259/2014, resta dispensado o exame sumário no presente processo.

	E. Proposta de Encaminhamento
	
Em virtude do exposto, propõe-se:
não conhecer a presente documentação como representação, com fundamento no art. 237, parágrafo único, c/c o art. 235, parágrafo único, do Regimento Interno do TCU;
dar ciência da deliberação que vier a ser proferida aos representantes, à Funasa, à Prefeitura do Município de Granja/CE e ao Ministério Público do Estado do Ceará, enviando-lhes cópia do seu inteiro teor; 
autorizar o arquivamento do processo, com fundamento no art. 237, parágrafo único, c/c o art. 235, parágrafo único, do Regimento Interno do TCU, e do art. 105 da Resolução - TCU 259/2014."
***
	É o Relatório.

não há.

Não atuou.

REPRESENTAÇÃO. SUPOSTAS IRREGULARIDADES OCORRIDAS NA CRIAÇÃO E NA APROVAÇÃO DE LEI MUNICIPAL. NÃO CONHECIMENTO. CIÊNCIA. ARQUIVAMENTO.

REPRESENTAÇÃO (REPR)

Secretaria de Fiscalização de Infraestrutura Urbana (SeinfraUrbana).

Cuidam os autos de representação formulada pela Sra. Paloma Aguiar da Silva e pelo Sr. Francisco Deoclécio Sobrinho, vereadores do Município de Granja/CE, acerca de possíveis irregularidades na aprovação do Convênio n. 854994/2017 entre a Fundação Nacional de Saúde - Funasa e o Município de Granja/CE, cujo objeto é a implementação de Sistema de Abastecimento de Água em Áreas Rurais e Comunidades Tradicionais do Município de Granja.
Conforme bem apontado na instrução transcrita no relatório parte desta deliberação, na peça exordial, em suma, é alegada a existência de fortes indícios de falsificação da Lei Municipal n. 1.058/2015, que cria o Conselho Municipal de Saneamento Básico do Município de Granja/CE, sendo essa lei imprescindível para a aprovação do convênio acima destacado.
Manifesto anuência ao pronunciamento uniforme lançado pela Secretaria de Fiscalização de Infraestrutura Urbana - SeinfraUrbana (peças 3 e 4) , no sentido de não conhecer da representação, por não atender aos requisitos de admissibilidade previstos no art. 237 c/c o art. 235 do Regimento Interno do TCU e no art. 103, § 1º, da Resolução - TCU 259/2014.
De fato, refoge à competência desta Corte de Contas a apuração de eventuais irregularidades supostamente ocorridas na criação ou na aprovação de lei municipal.  Por certo, qualquer vício de natureza formal em relação à Lei Municipal n. 1.058/2015, diante de suposta inobservância do devido processo legislativo, haveria de ser averiguado por meio do Poder Judiciário Estadual.
Ademais, segundo informado pelos próprios representantes, em substituição à referida norma, "foi aprovado pela Câmara Municipal de Granja, em regime de urgência, e convertido, após sanção do Prefeito Municipal, na Lei Municipal n° 1059/2016, de 15 de janeiro de 2016 (cópia anexa) , assinada pelo Prefeito em exercício GUILHERME GOUVEIA FILHO. Consta no SICONV a referida Lei que, ao que tudo indica, se trata da legitima lei de criação do referido conselho, por ter seguido o rito processual do processo legislativo municipal".
Cabe, a esse respeito, destacar o asseverado na instrução da SeinfraUrbana, colacionada no relatório precedente (peça 3) , verbis:
"5.	Em consulta ao portal do Sistema de Convênios - SICONV do governo federal, em 5/8/2019, consta que o Convênio n. 854994/2017 está em execução com vigência de 29/12/2017 a 29/9/2020 e que seu valor global é de R$ 5.006.130,76.
6.		Considerando que o Convênio Funasa n. 00566/2017 (SICONV 85449954/2017) data de 2017, posterior à edição da última versão da lei que cria o Conselho Municipal de Saneamento Básico e dá outras Providências, e sobre a qual os representantes não fizeram reparo, não se verifica irregularidade quanto a essa questão no presente caso."
Finalmente, depreende-se do requerimento contido na representação em tela que seus signatários buscam a responsabilização cível e penal dos ex-gestores daquele município, pelos supostos ilícitos praticados no processo de elaboração da Lei Municipal n. 1.058/2015, questões essas que obviamente não se inserem nas atribuições legais e constitucionais desta Corte de Contas.
Em todo o caso, na mesma linha proposta pela SeinfraUrbana, entendo oportuno o encaminhamento de cópia dos presentes autos ao Ministério Público do Estado do Ceará, para que adote as medidas que julgar pertinentes.
Outrossim, considerando a materialidade e o alcance social do Convênio n. 854994/2017, deve a Funasa ser oficiada para que informe ao TCU, ao final da execução do referido ajuste, sobre a prestação de contas e o cumprimento de sua finalidade.
	Pelo exposto, VOTO por que o Tribunal adote o Acórdão que ora submeto à apreciação deste Colegiado.
TCU, Sala das Sessões Ministro Luciano Brandão Alves de Souza, em 12 de novembro de 2019.
RAIMUNDO CARREIRO
Relator